臺灣臺南地方法院刑事判決
110年度訴字第1116號
公  訴  人  臺灣臺南地方檢察署檢察官
被      告  林子捷


選任辯護人  許龍升律師
被      告  吳耀愷


選任辯護人  李國禎律師
            熊家興律師
被      告  陳禧龍



選任辯護人  李孟哲律師（法扶律師）

上列被告等因重傷害等案件，經檢察官提起公訴（110年度少連
偵字第118號），本院判決如下：
    主    文
丁○○犯重傷害罪，處有期徒刑參年拾月。
丙○○、庚○○犯意圖供行使之用而攜帶兇器在公共場所聚集三人以
上下手實施強暴罪，丙○○處有期徒刑拾月，庚○○處有期徒刑柒月
。
扣案之柴刀及摺疊刀各壹把、辣椒水貳瓶均沒收。
    判決要旨
一、根據罪疑唯輕原則，本院認定被告丁○○單獨決定並實行重傷
    害行為，被告丙○○、庚○○無須就被害人的重傷害結果負責。
二、慣於以暴力解決利益或情緒糾紛的人士，經常獲得不應擁有
    的社會優勢，這是國家必須嚴肅面對的社會現況，否則等同
    於鼓勵此等人士繼續以此方式獲取利益，社會將因而朝向不
    合理的方向傾斜，此為本案雖已和解仍不從輕量刑的主因。
    事    實
一、丁○○因不滿戊○○曾經強押並刺傷他的兄長林庭毅，決定報復
    ，並於民國110年10月2日晚上9時左右，得知戊○○的行蹤之
    後，和丙○○、庚○○、壬○○、己○○、乙○○及少年李○璿攜帶藍
    波刀、折疊刀、柴刀等兇器和辣椒水，分別搭乘兩部自用小
    客車（丁○○、丙○○、庚○○帶著柴刀及摺疊刀各1把、辣椒水2
    瓶搭乘第一車，其他4人帶著辣椒水2瓶、藍波刀2支搭乘第
    二車），先行埋伏在台南市○○區○○○街000號「老四川巴蜀麻
    辣燙」後方的停車場等候戊○○出現。
二、當天晚上10時左右，埋伏在第一車的丁○○、丙○○、庚○○3人
    見到戊○○和朋友楊濟維步行到停車場，隨即下車共同傷害戊○○，他們3人先用辣椒水噴灑戊○○，並由庚○○控制住戊○○，
    丙○○隨即用折疊刀刺傷戊○○雙腿，丁○○則以柴刀砍劃戊○○，
    造成戊○○受到左手食指刀割傷並及肌腱損傷、左前臂4公分
    撕裂傷、右前臂5公分撕裂傷、頭皮撕裂傷4公分、左耳後撕
    裂傷3公分、右小腿撕裂傷3公分、左小腿撕裂傷1公分、左
    大腿撕裂傷5公分等傷害。在圍毆攻擊戊○○的過程中，丁○○
    單獨決定讓戊○○受到重傷害，於是用柴刀猛砍戊○○的右手，
    又使戊○○受到右手食指刀割傷併創傷性截肢、中指開放性骨
    折、大拇指神經血管肌腱斷裂的傷害。
三、丁○○、丙○○、庚○○3人停止攻擊行為，戊○○經送醫救治，他
    的右手食指截肢後無法回復正常功能，而達到重大且無法治
    癒的重傷害程度。
四、第二車的壬○○、己○○、乙○○、少年李○璿等人，則始終沒有
    下車參與攻擊行為（壬○○、己○○、乙○○3人另以簡易判決處
    刑，少年李○璿移送本院少年法庭審理）。
    理    由
一、被告方面的辯解：
   1.丁○○：
　　 承認有妨害秩序的行為，但否認觸犯重傷害罪。辯解說自
     己沒有使被害人戊○○受重傷害的念頭，而是傷害他的過程
     中失手造成重傷害的結果，主張只構成傷害致重傷罪。
   2.丙○○、庚○○：
　　 都承認有妨害秩序的行為，但都否認有重傷害的認識和行
     為，圍毆戊○○部分只構成傷害罪（且傷害部分已經和解並
     經戊○○撤回告訴），丁○○受到重傷害的結果超出他們的預
     期。
　　 
二、上述犯罪事實，有以下證據可以證明：
　1.被告丁○○、丙○○、庚○○分別在警局、地檢署及法院的自白。
    並且各自在警局及地檢署證明其他2人的犯罪行為。
　2.證人壬○○、己○○、乙○○（第二車的未下車同夥）分別在警局
    及地檢署的證詞。
　3.證人李○璿（第二車的未下車少年）、楊濟維（戊○○的友人
    ）在警局的證詞。
　4.證人戊○○（被害人）在地檢署及法院的證詞。
　5.國立成功大學醫學院附設醫院中文診斷證明書、臺南市政府
    警察局第四分局扣押筆錄、扣押物品目錄表、監視器錄影畫
    面翻拍照片、現場照片11張。
　6.本院勘驗現場監視器錄影檔的筆錄。
　7.扣案的柴刀及摺疊刀各1把、辣椒水2瓶。
　　
三、丁○○有重傷害的認知和行為：
　1.監視器錄影畫面呈現的情形：
　　本院審理時，會同被害人戊○○仔細查看監視器錄影檔播放內
    容，在檔案時間23時02分到23時03分58秒左右，被害人戊○○
    臉朝地面躺下時，被告丁○○有拿刀數次劃、砍戊○○右手的動
    作（本院卷388-390頁）。播放完錄影檔後，戊○○也作證說
    ：他就是臉朝地面趴著時被砍斷右手（指）的（本院卷396-
    397頁）。兩相比對，本院認為戊○○是在上述23時02分到23
    時03分58秒的時間內，遭到被告丁○○以柴刀砍傷右手食指導
    致必須截去食指。
　2.本院對錄影畫面的解讀：
　　上述監視器錄影畫面，顯示被告丁○○劃、砍戊○○右手的動作
    明快、直接而且多次，況且戊○○右手的傷勢多達「右手食指
    刀割傷併創傷性截肢、中指開放性骨折、大拇指神經血管肌
    腱斷裂」，因此本院不認為這只是普通傷害的行為，被告丁○○辯解說他沒有重傷害戊○○的念頭和打算，和上述證據呈現
    的情況不同，本院難以認同。
　3.小結：
　　基於以上的說明，本院認為被告丁○○最後多次劃、砍戊○○右
    手，是蓄意使戊○○右手永久失去重要機能的重傷害行為。
　　
四、認定丙○○、庚○○未參與重傷害行為的理由：
　1.關於罪疑唯輕原則：
　　刑事訴訟的罪疑唯輕原則，要求罪證評價之後，在法官心裡
    產生懷疑時，不能確定的利益要歸於被告。也就是證據的呈
    現可能有利於被告（被告犯的是輕罪）也可能不利於被告（
    被告犯的是重罪）時，法院必須作出有利於被告的結論，也
    就是成立輕罪。因此，若案件調查的結果，不能排除被告辯
    解事實的可能性時，就必須認為重罪無法獲得嚴格證明，不
    需要也不應該進一步要求被告證明他的行為的確是輕罪。只
    有這樣，才能避免冤枉人民，因為刑事訴訟程序的重要任務
    之一，就是避免國家使人民承受不應當而且過重的刑罰。
　2.被告丙○○、庚○○和被害人並無仇怨：
　　根據臺灣臺南地方檢察署108年度偵字第20938號檢察官起訴
    書的記載（本院卷241-246頁），以及被告丁○○的陳述（警
    卷第6頁），可知本案是因被害人戊○○過往曾經為債務問題
    強押丁○○的兄長林庭毅，並使林庭毅受有刀傷。所以過往仇
    怨只存在於被告丁○○與被害人戊○○之間，被告丙○○、庚○○與
    被害人戊○○並無過節。
　3.只有被告丁○○下手實施重傷害行為：
　　上述查看監視器錄影檔播放內容，可知是被告丁○○以柴刀砍
    傷戊○○右手食指，導致他必須截去食指。因此，本院認為被
    告丙○○、庚○○並未對戊○○下手實施足以使他受到重傷害的攻
    擊行為。
　4.被告丙○○、庚○○有機會但未實施重傷害行為：
　　監視器錄影畫面顯示，被告3人從22時56分21秒開始攻擊戊○○，直到23時02分左右，被告丁○○開始用柴刀猛砍戊○○的右
    手為止的5分多鐘的時間裡，被告丙○○、庚○○不是沒有機會
    對戊○○下重手使他受到重傷害，但他們二人始終沒有這種攻
    擊作為（本院卷386-389頁）。
　5.總結：
　　綜合上述證據，可知現有證據並不足以證明被告丙○○、庚○○
    有使戊○○受到重傷害的打算和行為，基於罪疑唯輕原則，被
    告丙○○、庚○○2人辯解說他們並沒有讓戊○○受重傷害的意思
    與行為，應該被採信。因此，本院認為戊○○的重傷害結果，
    是被告丁○○單獨決定並且下手的行為，被告丙○○、庚○○並沒
    有參與其中。
　　
五、論罪：
　1.糾眾攜帶兇器在公共場所施強暴部分：
　　①上述「老四川巴蜀麻辣燙」後方的停車場，是一般人可以
      自由出入的公共場所。被告丁○○、丙○○、庚○○3人，攜帶
      摺疊刀、柴刀等兇器聚集在停車場，並對戊○○實施攻擊行
      為。這部分，被告丁○○構成刑法第150條第1項後段、第2
      項第1款的意圖供行使之用而攜帶兇器在公共場所聚集三
      人以上首謀及下手實施強暴罪。被告丙○○、庚○○則構成相
      同法條的意圖供行使之用而攜帶兇器在公共場所聚集三人
      以上下手實施強暴罪（以下都簡稱為加重妨害秩序罪）。
　　②上述3人分別擔任不同角色，而共同實施加重妨害秩序行為
      ，在法律上都是共同正犯，而不只是從犯（幫助犯，此一
      罪名既然和結夥三人竊盜一樣是「三人以上」犯罪，判決
      主文就不必再加上「共同」來表示共同犯罪）。此外，被
      告3人就此部分並未與少年李○璿成立共犯關係，所以也沒
      有依據兒童及少年福利與權益保障法第112條第1項的規定
      加重處罰的問題。
　2.傷害戊○○部分：
　　①根據國立成功大學醫學院附設醫院中文診斷證明書的記載
      ，戊○○於案發後的110年10月14日接受食指截肢手術（偵
      卷173頁）。戊○○前來法院作證時，也讓本院拍下截肢後
      的右手照片（本院卷441頁）。而食指是人類手部重要的
      部位，許多日常生活以及工作上都仰賴食指才能順利完成
      ，例如拿筷子吃飯及帶有技術性的工作。所以因受傷而截
      去右手食指，雖然不會使整隻右手完全喪失功能，仍然屬
      於刑法第10條第4項第6款所規定「其他於身體，有重大不
      治之傷害」的重傷害。
　　②被告丁○○既然蓄意且下手使戊○○右手永久失去重要機能的
      重傷害行為，並使戊○○受到重傷害的結果，他這部分的行
      為，構成刑法第278條第1項的重傷害罪。
　　③被害人戊○○的重傷害結果是被告丁○○單獨行為所造成，被
      告丙○○、庚○○並未參與其中，法律上就不應該就戊○○的重
      傷害結果負刑事上責任。因此，被告丙○○、庚○○這部分只
      構成刑法第277條第1項的傷害罪，而不是檢察官所起訴的
      重傷害罪。又因為戊○○已針對傷害部分撤回告訴（偵卷18
      9頁），依照刑法第287條前段及刑事訴訟法第238條第1項
      、第303條第3款的規定，法院原本應該判決不受理。
　3.兩罪的關係：
　　①丁○○部分：
　　　被告丁○○糾同其他人攜帶兇器在公共場所的目的，當然是
      等候攻擊戊○○，所以他犯的加重妨害秩序及重傷害行為，
      應屬法律上的同一行為，而同時構成上述二罪名，應該依
      照刑法第55條前段「一行為而觸犯數罪名者，從一重處斷
      」想像競合犯之規定，依刑罰較重的重傷害罪加以處罰（
      從一重處斷）。
　　②丙○○、庚○○部分：
　　　他們所犯的傷害罪既然原本應該判決不受理，且起訴書也
      認為這部分，和他們已經起訴且成立犯罪的加重妨害秩序
      罪，也是一個行為而同時觸犯二罪（想像競合關係），而
      法院對單一行為的審判權只有一個，所以傷害部分本院不
      必另外宣示不受理的判決（不另為不受理諭知），而只成
      立加重妨害秩序罪。
　4.自首減輕：
　　被告丁○○、庚○○2人在警局的筆錄，都明白記載他們在行兇
    之後立即前往台南市政府警察局第四分局偵查隊自首（警卷
    第6、21頁）。審判時經訊問證人鄭曉暘（受理自首的第四
    分局偵查佐）以及甲○○（最早到達現場的第四分局育平派出
    所所長），確認被告丁○○、丙○○、庚○○是在偵查機關知道何
    人犯案之前抵達第四分局自首（本院卷285-291、377-383頁
    ），因此決定3人都依據刑法第62條前段的規定，減輕他們
    的刑罰。
　　
六、量刑：
　1.聚眾當街行兇雖然從未消失在台灣社會，但這是一種完全無
    視法律規範的行為，嚴重衝擊一般守法市民對於生活安全的
    期待與想像，並使常以暴力解決利益或情緒糾紛的人士獲得
    不應擁有的社會優勢，這是國家應該嚴肅面對的社會現況。
    本案已經不是被告3人與被害人之間的江湖私怨，否則以暴
    力犯罪獲得社會優勢的人付出的成本過低，等同於鼓勵他們
    繼續以此方式獲取利益，社會將因而朝向不合理的方向傾斜
    。這也是被害人選擇原諒被告，國家不應輕易放手的最重要
    原因。理解到這一點，被告3人就沒有理由量處較輕刑罰的
    理由。
　2.根據前科表及被告丁○○、丙○○的陳述，被告丁○○分別於108
    年、110年2月及8月，在街頭與他人發生衝突而著手暴力行
    為。被告丙○○除了和丁○○共同參與上述110年8月的行為之外
    ，110年10月及11月又涉及妨害秩序及傷害行為（見前科表
    及本院43-44頁），可知他們2人都是上述習慣以暴力方式處
    理糾紛的人。相對而言，被告庚○○的暴力型犯罪紀錄比較少
    。
　3.年輕的被害人戊○○因為被告丁○○的重傷害行為，往後的大半
    輩子將過著不便利且發展受到身體限制的日子，而嚴重影響
    生活的幸福。
　4.被告3人犯罪後主動坦白承認自己的犯罪行為，並且在起訴
    前和被害人達成和解獲得諒解（見偵卷185-187頁和解書）
    。這兩點，可以認為被告們犯罪後態度良好、乾脆，並作為
    量刑上有利的參考因素。
　5.綜合上述各點，再考量被告們的年齡、生活情況，各別下手
    輕重與兇殘程度，決定被告丁○○量處有期徒刑3年10月，被
    告丙○○、庚○○分別量處有期徒刑10月及7月。
　　
七、沒收：
　1.被告丁○○、丙○○、庚○○用來攻擊被害人所用的柴刀及摺疊刀
    各1把、辣椒水2瓶，分別是他們作為加重妨害秩序、傷害及
    重傷害行為使用的個人所有物品，且都被警察扣押在案，都
    應該依刑法第38條第2項前段的規定沒收。
　2.至於其他扣押物品（衣褲、手機），審判後認為並非犯罪工
    具，且與本案沒有直接關聯，決定不加以沒收。
　3.至於第二車內放置的辣椒水2瓶、藍波刀2支，則在同案被告
    壬○○、己○○、乙○○的簡易判決裡加以沒收。
　　
根據以上的說明，本案應該依據刑事訴訟法第299條第1條前段的
規定判處罪刑。
本案經檢察官徐書翰提起公訴，檢察官辛○○到庭執行職務。　
　　　
中　　華　　民　　國　　111 　年　　 4　　月　　13　　日
                  刑事第十庭審判長法  官  劉怡孜
                                  法  官  潘明彥
                                  法  官  陳欽賢

以上正本證明與原本無異。
如不服本判決應於收受本判後20日內向本院提出上訴書狀，並應
敘述具體理由。其未敘述上訴理由者，應於上訴期間屆滿後20日
內向本院補提理由書狀（均須按他造當事人之人數附繕本）「切
勿逕送上級法院」。
  　　　　　　　　　　　　   　　書記官　劉庭君
中　　華　　民　　國　　111 　年　　4 　　月　　13　　日
附錄本案論罪科刑法條全文：
中華民國刑法第150條
在公共場所或公眾得出入之場所聚集三人以上，施強暴脅迫者，
在場助勢之人，處 1 年以下有期徒刑、拘役或 10 萬元以下罰
金；首謀及下手實施者，處 6 月以上 5 年以下有期徒刑。
犯前項之罪，而有下列情形之一者，得加重其刑至二分之一：
一、意圖供行使之用而攜帶兇器或其他危險物品犯之。
二、因而致生公眾或交通往來之危險。

中華民國刑法第278條第1項
使人受重傷者，處 5 年以上 12 年以下有期徒刑。